【裁判字號】    97,小上,52
【裁判日期】    970604
【裁判案由】    給付租金等
【裁判全文】
臺灣板橋地方法院民事判決              97年度小上字第52號
上  訴  人  乙○○
訴訟代理人  成介之律師
複代理人    甲○○
被上訴人    丙○○
上列當事人間請求給付租金事件，上訴人對於中華民國97年2 月
22日本院板橋簡易庭97年度板小字第765 號第一審判決提起上訴
，本院判決如下：
    主  文
上訴駁回。
第二審訴訟費用新臺幣壹仟伍佰元由上訴人負擔。
    事實及理由
一、程序方面：
    按對於小額程序之第一審裁判之上訴，非以其為違背法令為
    理由，不得為之，又小額訴訟程序之上訴狀內應記載上訴理
    由，並表明：一、原判決所違背之法令及其具體內容；二、
    依訴訟資料可認為原判決有違背法令之具體事實，民事訴訟
    法第436 條之24、第436 條之25分別定有明文。本件上訴人
    提起上訴，以：原審違反民事訴訟法第199 條闡明權之規定
    未予闡明其得行使時效消滅抗辯、本件並非市場攤位原判決
    錯誤引用最高法院54年台上字第1528號判例，適用法律顯有
    錯誤等語。核其上訴理由，既以原判決違背上開法律條文及
    判例等語，堪認其對於原第一審小額判決違背法令之情事，
    已有具體之指摘，是上訴人提起本件上訴，應認為已具備合
    法要件，合先敘明。
二、被上訴人於原審起訴主張：如附圖所示Ｃ部分之土地係被上
    訴人所有，經臺灣高等法院91年度上易字第68號確定判決認
    定上訴人確有占用系爭土地，惟係被上訴人前手默許被告繼
    續使用越界部分之土地，有合法權源。而依最高法院73年5
    月8 日第5 次民事庭會議決議、93台上字第1328號判決，上
    訴人應支付被上訴人相當之代價，爰參酌土地法第105 條準
    用同法第97條之規定，請求上訴人給付相當於租金之代價及
    法定遲延利息。
三、被上訴人於原審聲明：上訴人應給付被上訴人新台幣（下同
    ）84,360元，及自民國96年7 月11日起至清償日止，按週年
    利息百分之五計算之利息。原審判決上訴人敗訴，上訴人聲
    明不服提起上訴。
三、上訴人於原審以：民法第425 條之1 係於88年始訂立，不得
    溯及適用於系爭土地，且被上訴人尚未起訴請求法院決定租
    金數額，不得提起本件訴訟，被上訴人請求之租金數額不合
    理等語，資為抗辯。併為上訴聲明：(一)原判決廢棄。(二)被上
    訴人在第一審之訴駁回。
四、按審判長應注意令當事人就訴訟關係之事實及法律為適當完
    全之辯論。審判長應向當事人發問或曉諭，令其為事實上及
    法律上陳述、聲明證據或為其他必要之聲明及陳述；其所聲
    明或陳述有不明瞭或不完足者，應令其敘明或補充之，民事
    訴訟法第199 條第1 、2 項定有明文。再按依書狀之記載或
    其他情事，可認當事人有提出消滅時效抗辯之意思者，依民
    事訴訟法第199 條第2 項規定，審判長固應向該當事人發問
    或曉諭，命其為提出與否之陳述，若無何種情事可認當事人
    有提出消滅時效抗辯之意思者，審判長不得援用同條項規定
    ，為此發問或曉諭（司法院院字第2708號解釋可資參照）。
    經查，上訴人於原審所提出之抗辯，厥為：民法第425 條之
    1 之規定，不得溯及適用於系爭土地，被上訴人尚未起訴請
    求法院決定租金數額，以及被上訴人請求之租金數額不合理
    等語，已詳如上述，而綜觀全卷，上訴人未曾提出任何書狀
    或以言詞表示有提出消滅時效抗辯之意思，是以原審未就上
    訴人是否提出消滅時效之抗辯，向上訴人為闡明之發問或曉
    喻，依法並無違誤。而本件上訴人既無因原法院違背法令致
    未能提出時效抗辯之防禦方法情形，依民事訴訟法第436 條
    之28條之規定，自不得於第二審程序提出，本院自無庸審酌
    其時效消滅之抗辯，併予指明。
五、再按，市場攤位之承租人，不僅在其承租之攤位得以營商，
    並得享受整個市場之特殊利益，其應付租金不僅為使用攤位
    之對價，且包括此項特殊利益之對價在內，自非普通之房屋
    兼土地之承租可比，固不受土地法第97條及實施都市平均地
    權條例第48條（舊）所定，房租及地租最高限制之拘束，最
    高法院54年台上字第1528號著有判例可資參考。原審判決並
    未認定系爭土地房屋係屬「市場攤位」，而係認系爭土地房
    屋因供第三人開設理髮廳屬商業使用，而同屬上開最高法院
    54年台上字第1528號判例所示之承租攤位得以營商之用，故
    不受土地法第97條及實施都市平均地權條例第48條（舊）所
    定房租及地租最高限制之拘束，其適用法律亦無違誤，自難
    認原判決有何違反最高法院54年台上字第1528號判例之情形
    ，上訴人指原審判決違反最高法院54年台上字第1528號判例
    ，洵屬無據。
六、綜上所述，原審判決並未違反民事訴訟法第199 條闡明權之
    規定，亦無違反最高法院54年台上字第1528號判例之情形。
    從而，被上訴人依租賃之法律關係，請求上訴人給付84,360
    元，及自96年7 月1 日起至清償日止，按年息5%計算之約定
    遲延利息，為有理由。原審基此為上訴人敗訴之判決，於法
    洵無違誤。上訴意旨仍執前詞，指摘原判決不當，求予廢棄
    改判，為無理由，且依上訴意旨已足認上訴為無理由，爰不
    經言詞辯論，逕予駁回其上訴。
七、本件第二審訴訟費用應依民事訴訟法第436 條之19條第1 項
    確定其數額為1,500 元，應由上訴人負擔。
八、依民事訴訟法第436 條之32第1 項、第2 項、第436 條之29
    條第2 款、第449 條第1 項、第95條、第78條、第436 條之
    19第1 項，判決如主文。
中    華    民    國    97    年    6     月    4     日
                  民事第三庭    審判長法  官  朱耀平
                                      法  官  陳映如
                                      法  官  邱育佩
以上正本係照原本作成
中    華    民    國    97    年    6     月    5     日
                                      書記官  林兆嘉


司法院資訊處製作；財團法人民間司法改革基金會備份。
